臺灣花蓮地方法院民事判決　　　　　　　100年度訴字第265號
原　　　告　羅輝
訴訟代理人　李殷財律師
被　　　告　宋麗
上列當事人間債務人異議之訴等事件，本院於中華民國100年11
月28日辯論終結，判決如下：
    主      文
確認被告對原告依本院97年度家調字第186 號調解筆錄所取得每
月新台幣7,000元生活費用之請求權，自民國99年12月6日起不存
在。
本院100年度司執字第14053號執行事件中，被告聲請執行債權逾
新台幣1,129元部分之執行程序，應予撤銷。
訴訟費用新台幣1,000元由被告負擔。
    事實及理由
甲、程序方面：
一、被告未於言詞辯論期日到場，核無民事訴訟法第386 條各款
    所列事由，爰依原告之聲請，由其一造辯論而為判決。
二、按訴狀送達後，原告不得將原訴變更或追加他訴，但擴張或
    減縮應受判決事項之聲明者，不在此限，民事訴訟法第255
    條第1項第3款定有明文。本件原告原起訴請求：(一)確認被告
    對原告依本院97年度家調字第186 號97年9月3日調解筆錄所
    取得每月新台幣（下同）7,000 元生活費用之請求權，自民
    國99年12月6 日起不存在；(二)本院100年度司執字第14053號
    強制執行程序應予撤銷。嗣於言詞辯論期日時，減縮上開訴
    之聲明第二項，變更為：本院100年度司執字第14053號執行
    事件中，被告聲請執行債權逾1,129 元部分之執行程序，應
    予撤銷，核其所為訴之變更，與前開規定相符，應予准許。
三、又所謂即受確認判決之法律上利益，係指法律關係存否不明
    確，原告在法律上之地位有不安之狀態存在或受侵害之危險
    ，而此種不安之狀態或危險，能以確認判決除去者而言。本
    件原告因被告以本院97年度家調字第186 號調解筆錄為執行
    名義，向本院聲請對原告之存款為強制執行，然原告主張兩
    造業已受離婚判決確定，不再負給付被告扶養費用之義務，
    被告竟聲請強制執行，是原告財產有受強制執行之危險，且
    被告日後仍有可能再持前揭調解筆錄強制執行原告財產，原
    告之私法上地位仍陷於不安，且該不安狀態，得以確認判決
    除去之，揆諸前引規定及說明，足認原告提起本件訴訟有即
    受確認判決之法律上利益存在。
乙、實體方面
一、原告主張：兩造原為夫妻關係，惟被告於婚姻關係存續中陸
    續盜領原告存款43萬元後，隨即將原告送入精神病院棄之不
    顧。嗣因原告為公務人員退休，每半年有退休金可領取，於
    是被告又向法院訴請給付生活費，後兩造調解成立，約定由
    原告每月給付被告7,000 元。之後原告發現被告與另名男子
    同居，便訴請離婚，經臺灣台東地方法院以98年度婚字第50
    號判決兩造離婚，雖被告不服提起上訴，亦經臺灣高等法院
    花蓮分院以99年度家上字第6 號判決駁回被告上訴，並於99
    年12月6 日確定，自此兩造實已無婚姻關係。則被告聲請調
    解及強制執行之依據，均係給付生活費用，兩造離婚後，原
    告自無扶養被告與給付生活費之法律上義務，被告仍執此聲
    請強制執行，自非有理，爰依強制執行法第14條第1 項前段
    ，並依情事變更原則提起本訴等語，聲明判決如主文所示。
二、被告未於言詞辯論期日到場，復未提出書狀作任何有利於已
    之聲明或陳述。
三、本件原告提起債務人異議之訴，主張被告於強制執行程序中
    請求執行之債權所憑之本院97年度家調字第186 號調解筆錄
    ，係以兩造婚姻關係存續中，夫妻互負扶養義務前提下成立
    之調解，兩造婚姻關係既經法院判決離婚確定，基於情事變
    更原則，應認自兩造離婚確定判決日即99年12月6 日起不存
    在等語。經查，確定判決之內容如尚未實現，而因言詞辯論
    終結後之情事變更，依其情形顯失公平者，當事人得更行起
    訴，請求變更原判決之給付或其他原有效果。但以不得依其
    他法定程序請求救濟者為限。前項規定，於和解、調解或其
    他與確定判決有同一效力者準用之。民事訴訟法第397 條定
    有明文。次按夫妻互負扶養之義務，民法第1116條之1 前段
    亦有規定；又民法第1122條規定：「稱家者，為以永久共同
    生活為目的而同居之親屬團體。」、民法第1003條之1 規定
    ：「家庭生活費用，除法律或契約另有約定外，由夫妻各依
    其經濟能力、家事勞動或其他情事分擔之。」。又上開條文
    ，除規定家庭生活費用負擔之原則外，同時闡明夫妻係同居
    共財之關係，亦即家庭生活費用係基於夫妻有同居共財之關
    係之情形下，對家庭成員之生活費用應如何負擔之規定，該
    等規定，同時亦係夫妻互負扶養義務之具體規定。查本件被
    告前以原告於婚姻關係存續中棄被告於不顧，且未給付被告
    生活費為由，依民法第1116條之1 規定，訴請原告給付生活
    費用，嗣經本院調解成立，原告同意死亡前，按月給付被告
    7,000元，此有本院97年度家調字186號給付生活費案卷及調
    解筆錄可參。則兩造間關於該案調解筆錄成立內容第一項所
    約定按月給付7,000 元部分，應屬於被告基於夫妻間互負扶
    養義務為前提所作之請求與約定，從而，原告依前開調解內
    容履行給付義務，更應以婚姻關係存續為其要件，倘兩造婚
    姻關係消滅，仍繼續命原告依該調解內容履行給付義務，於
    原告而言，顯失公平。經查，本件原告以被告於96年3 月間
    將原告擅自送入太平榮家後，即棄原告於不顧，又從96年11
    月起屢對原告女兒興訟，又與另名男子同居一室，兩造間婚
    姻實有難以維持之重大事由，因此訴請離婚，經本院以98年
    度婚字第50號判准離婚，嗣被告提起上訴亦遭駁回，後被告
    雖再度上訴卻因未納裁判費用而遭駁回確定，此有本院98年
    度婚字第50號判決書、台灣高等法院花蓮分院99年度家上字
    第6 號判決書、裁定書及確定證明書可稽。則兩造之夫妻關
    係已因離婚判決而消滅，實際上，被告已無從主張享有原告
    對其負扶養義務之利益，此與前揭調解成立時兩造夫妻關係
    仍然存在之情況不同，在調解後情事顯然已有變更，則原告
    主張其自99年12月6 日起，對被告已不負扶養及給付生活費
    用之義務，因而起訴確認被告對原告依本院97年度家調字第
    186號調解筆錄所取得每月7,000元生活費用之請求權自99年
    12月6 日起不存在，為有理由，應予准許。
四、且按執行名義成立後，如有消滅或妨礙債權人請求之事由發
    生，債務人得於強制執行程序終結前，向執行法院對債權人
    提起異議之訴。強制執行法第14條第1 項定有明文。又債務
    人異議之訴為形成訴訟，即債務人對執行名義所示之請求權
    ，如具有實體法上之異議事由時，發生屬於訴訟法上形成性
    質之異議權，基於此種異議權得排除執行名義之執行力。本
    件被告執本院97年度家調字第186 號調解筆錄為執行名義，
    請求原告給付自99年12月1日起連續8個月之生活費用計56,0
    00元，業由本院民事執行處100年度司執字第14053號事件強
    制執行中，並對被告於台灣銀行花蓮分行存款扣押中，此有
    執行命令可稽。原告聲請執行之債權中，於兩造婚姻關係存
    續中之99年12月1日至99年12月5日依比例計算得出之扶養費
    1,129元（7,000×5/31），應屬有據，然自兩造婚姻關係消
    滅之99年12月6 日起算之扶養費，則因情事變更，命原告履
    行調解內容之給付顯失公平，應予變更免除，是原告請求本
    院100年度司執字第14053號執行事件中，被告聲請執行債權
    超逾1,129 元部分之債權不存在，應予撤銷，洵屬有據，應
    予准許。
五、綜上所述，被告依前揭調解筆錄對原告扶養費請求權，已因
    兩造離婚之情事變更，而喪失對請求原告給付扶養費之權利
    ，被告自不得再依前揭調解筆錄聲請對原告強制執行。從而
    ，原告依強制執行法第14條第1項規定，訴請就本院100年度
    司執字第14053號強制執行事件，聲請執行債權逾1,129元部
    分之執行程序，應予撤銷，並請求確認被告對原告依本院97
    年度家調字第186號調解筆錄所取得每月7,000元生活費用之
    請求權自99年12月6 日起不存在，為有理由，均應予准許。
六、據上論結，本件原告之訴為有理由，依民事訴訟法第78條、
    第385條第1項前段，判決如主文。
中    華    民    國   100    年    11    月    30    日
                        台灣花蓮地方法院民事庭
                                法  官  劉雪惠
以上正本係照原本作成。
如不服本判決，應於送達後20日內，向本院提出上訴狀並表明上
訴理由，如於本判決宣示後送達前提起上訴者，應於判決送達後
20日內補提上訴理由書(須附繕本)。
如委任律師提起上訴者，應一併繳納上訴審裁判費。
中    華    民    國   100    年    11    月    30    日
                                書記官  洪美雪